【裁判字號】    97,重上更(六),71
【裁判日期】    970612
【裁判案由】    殺人
【裁判全文】
臺灣高等法院臺南分院刑事判決    97年度重上更(六)字第71號
上  訴  人
即  被  告  乙○○
選任辯護人  法律扶助律師    蔡碧仲
上  訴  人
即  被  告  己○○
選任辯護人  法律扶助律師    奚淑芳
上  訴  人
即  被  告  戊○○
指定辯護人  本院公設辯護人  壬○○
上  訴  人
即  被  告  甲○○
選任辯護人  法律扶助律師    汪玉蓮
上列上訴人因殺人案件，不服臺灣嘉義地方法院85年度重訴字第
1號，中華民國86年1月31日第一審判決（起訴案號：臺灣嘉義地
方法院檢察署84年度偵字第6320、6384、6385號、少連偵字第19
0號），提起上訴，判決後，經最高法院第6次發回更審，本院判
決如下：
    主  文
原判決關於乙○○、己○○、戊○○、甲○○部分均撤銷。
乙○○成年人與未滿十八歲之人共同殺人，處有期徒刑拾壹年，
褫奪公權捌年。扣案之尖刀壹把沒收。
己○○、戊○○、甲○○均無罪。
    事  實
一、乙○○係民國六十年四月二日出生，於八十四年十二月九日
    犯罪時為已滿二十歲之成年人，與成年人癸○○、子○○、
    丑○○（癸○○業經判處有期徒刑十一年六月，褫奪公權八
    年；子○○業經判處有期徒刑十三年六月，褫奪公權八年；
    丑○○業經判處有期徒刑十一年六月，褫奪公權八年；均已
    確定）及行為時為已滿十八歲之未成年人寅○○（業經判處
    有期徒刑十三年六月，褫奪公權十年確定）、卯○○（業經
    判處有期徒刑十五年確定）、辰○○（業經判處有期徒刑十
    五年確定）、巳○○（業經判處有期徒刑十四年年，褫奪公
    權九年確定）及行為時十二歲以上未滿十八歲少年午○○（
    業經判處有期徒刑十四年六月確定）、未○○（業經判處有
    期徒刑十二年六月確定）、申○○（業經判處有期徒刑十二
    年六月確定）、酉○○（已改名戌○○，業經判處有期徒刑
    十二年六月確定）、丁○○（業經判處有期徒刑十年確定）
    、亥○○（業經判處有期徒刑十年確定）、天○○（業經判
    處有期徒刑十年確定）、地○○（業經判處有期徒刑十年確
    定）、宇○○（業經判處有期徒刑十年六月確定）等人，或
    因係同學關係或因經常出入於嘉義市區內不特定之「ＰＵＢ
    」、舞廳內，飲酒及跳舞作樂認識，而互有深淺不同之友誼
    關係。
二、乙○○與癸○○、子○○、丑○○、寅○○、卯○○、辰○○、巳○○及少年午○○、未○○、申○○、酉○○、丁○○、亥○○、天○○、地○○、宇○○等十七人，於八十四
    年十二月九日晚間，經各別相邀而先後來到位於嘉義市○○
    路六一０號「金財神大樓」三樓之「侏儸紀ＰＵＢ」內聚集
    飲酒、跳舞作樂，同時間現役軍人宙○○、辛○、丙○○、
    玄○○、黃○○、Ａ○○等人，亦因休假而前往該「侏儸紀
    ＰＵＢ」跳舞，迨至當晚深夜即翌日（十日）零時五十五分
    許，因少年未○○在該「侏儸紀ＰＵＢ」舞池區怒擲酒杯，
    引起當時在其身旁之辛○不滿，雙方發生口角衝突，未○○
    及在旁之寅○○、午○○等人，即與辛○發生肢體衝突，辛○之同伴丙○○、宙○○見狀即出面為辛○解危，詎此舉引
    起乙○○與癸○○、子○○、丑○○、寅○○、卯○○、辰
    ○○、巳○○及少年午○○、未○○、申○○、酉○○、丁○○、亥○○、天○○、地○○、宇○○等十七人之不滿，
    即基於共同殺人之犯意聯絡，由寅○○、午○○分別取出尖
    刀各一把（其中寅○○所持者為筆直刀尖成半斜尖銳形，係
    由該店內吧台內取出，犯案後經丟棄而滅失，午○○所持者
    為刀尖成微外彎弧狀，為其所有預藏於身上之物，即為扣案
    之尖刀），子○○先後以徒手或現場所拾得之石塊（店內裝
    潢材料）及掃把，癸○○以徒手，丑○○以徒手，乙○○以
    徒手或腳踢，其餘卯○○、辰○○、巳○○、未○○、申○○、酉○○、丁○○、亥○○、天○○、地○○、宇○○等
    人則分持現場之鐵椅、滅火器、石塊、酒瓶等堅硬、質重、
    銳利等器具，或以徒手或以腳踢之方式，共同同時下手參與
    圍殺，分頭追逐及重擊宙○○、丙○○及辛○等三人，辛○
    被追殺至該閣樓上（店內二樓），寅○○等多人，仍分頭予
    以圍堵、追擊，並朝辛○、宙○○、丙○○等三人之頭部、
    胸部、背部等身體上之要害各處砍殺、重擊，辛○不支先倒
    於閣樓地上，旋掙扎奮力爬起，為逃命而自二、三公尺高之
    閣樓上跳下該店一樓之舞池中，而倒於舞池內，宙○○則奔
    逃下至舞池中，寅○○等多人見狀復追逐而下，於舞池中或
    持尖刀、或持鐵椅、滅火器、石塊等物，或以拳打腳踢，圍
    殺、追打、重擊辛○、宙○○及丙○○身體各部位，嗣辛○
    、丙○○在被追殺、圍毆下，分別奔出該「侏儸紀ＰＵＢ」
    店門，而往金財神樓下逃跑，直至該大樓之一樓門口處，仍
    遭多人追上予以圍毆重擊，而宙○○則於該「侏儸紀ＰＵＢ
    」店內，遭寅○○等人連續砍殺、重擊已受有重創，後復遭
    寅○○等人推出該店位於金財神大樓三樓之店門口附近，被
    寅○○、午○○二人持刀前後包夾猛刺其胸、背、腰等重要
    部位，致其傷重不支而倒於該處，因而受有頂骨部四‧二×
    ○‧八×○‧三公分砍傷（傷口邊緣整齊，深及顱骨）一處
    、左上眼臉三‧六×○‧四×○‧三公分裂傷一處、鼻部三
    ‧二×一‧四公分擦傷一處、左顴骨部六×二‧八公分擦傷
    一處、上口唇三×一‧三公分表皮脫落擦傷一處、左乳房部
    二‧四×一‧一公分刺傷一處（傷口邊緣整齊，向下刺入，
    深入胸腔，心臟刺破）、脊椎部一‧八×○‧六×六‧五公
    分及一‧九×○‧五×四‧二公分刺傷各一處（傷口邊緣整
    齊，稍右下刺入，深及脊椎骨右橫突部）、左肩峰部三‧八
    ×二‧二×二‧五公分刺傷一處（傷口整齊，向左刺入，深
    及肌肉）、左肩胛骨部三‧五×○‧二公分皮膚割破傷一處
    、左肩下部一○‧五×○‧八公分割傷一處（傷口邊緣較不
    整，深入皮下組織，類破玻璃瓶類刺及）、六×一‧四×○
    ‧六公分砍傷一處（傷口邊緣整齊，深入肋骨）、右肩下部
    一×○‧三公分、一‧五×○‧五公分、三×○‧五公分割
    傷各一處（傷口邊緣較不整，深入皮下組織，類破玻璃瓶類
    刺及）、一‧六×○‧三×○‧三公分皮膚割破傷一處、○
    ‧五×○‧三公分、○‧四×○‧三公分表皮脫落各一處（
    挫傷）、左腰部三×○‧四公分皮膚割破傷一處、左臀部一
    ‧六×○‧五×五‧六公分割傷一處（傷口整齊，向下直入
    深及深部肌肉）、左三角肌部二×○‧七×○‧六公分割傷
    一處（傷口整齊，向下直入，深及肌肉）、左上臂部二‧二
    ×○‧三公分皮膚割破傷一處、左前臂部二‧五×○‧四公
    分表皮剝脫一處（挫傷）、右前臂前部五×○‧三公分皮膚
    割傷一處、○‧六×○‧三公分表皮剝脫一處（挫傷）、右
    大腿後部四×一‧二公分表皮剝脫一處、右膕凹部一×○‧
    六公分表皮剝脫一處、右小腿後部三‧二×○‧四公分表皮
    剝脫一處等傷；辛○因而受有頭皮六×○‧五×○‧五公分
    撕裂傷、下腹部三×一×一公分撕裂傷、左上肢一×○‧五
    公分、一‧五×○‧五公分、二‧五×○‧五公分等多處擦
    傷、左側腰部二‧五×○‧五×三公分穿刺傷等傷；丙○○
    則受有頭皮五×一×一公分撕裂、右上肢前緊二‧五×○‧
    五×一公分、六×○‧五×一公分撕裂傷、右大腿三×○‧
    三×○‧五公分撕裂傷等傷。嗣警方人員據報前往處理，寅
    ○○等人聽聞警察來了，始罷手分別逃離現場。後宙○○經
    送醫急救，延至同日凌晨一時七分左右傷重不治死亡，而辛○、丙○○等二人，則經送醫急救後，倖免於難。旋經警循
    線於八十四年十二月十日中午十二時左右，在嘉義市○○路
    查獲丁○○，於訊問時並播放該「侏儸紀ＰＵＢ」設於店門
    口之攝影機所拍攝出入口處追殺毆打畫面之錄影帶後，始循
    線查獲寅○○、子○○、癸○○、丑○○、乙○○及午○○
    、卯○○、辰○○、巳○○、未○○、申○○、酉○○、丁○○、亥○○、天○○、地○○、宇○○等人，並扣得午○○所有持之殺人之尖刀一把。
三、案經宙○○之父庚○○及辛○、丙○○訴由嘉義市警察局第
    一分局報由臺灣嘉義地方法院檢察署檢察官偵查起訴。
    理  由
甲、程序方面：
一、按刑事訴訟法第一百條之一、第一百條之二關於訊問被告或
    詢問犯罪嫌疑人時，應全程連續錄音之規定，係於八十七年
    一月二十一日始經修正公布，是於該規定修正公布前訊問被
    告或詢問犯罪嫌疑人時，縱未錄音或錄音故障而無聲音，亦
    不能指其程序違法，而認該筆錄無證據能力或認其不實在。
    辯護人主張證人己○○於八十四年十二月十五日偵查中沒有
    錄音無證據能力云云。惟查該訊問係在八十七年一月二十一
    日修法前所為訊問，而證人己○○係以被告身分訊問，並未
    供述有何違反其自由意志情形，且未錄音之結果係未錄音或
    錄音機故障或錄音帶久遠而無聲音亦無可查得，為使卷證能
    充份呈現審判庭以供全案審酌，自仍認有證據能力（證明力
    如何另當別論）。
二、再按被告以外之人於審判外之言詞或書面陳述，除法律有規
    定者外，不得作為證據，刑事訴訟法第一百五十九條第一項
    定有明文。證人即同案被告子○○、酉○○警詢所為之證述
    ，係屬審判外之言詞陳述，被告不同意列為證據，且無刑事
    訴訟法第一百五十九條之二情事，自無證據能力，不得為本
    案證據。
三、再刑事訴訟法第一五八條之三規定之「依法應具結而未具結
    者」，係指檢察官或法官依刑事訴訟法第一百七十五條之規
    定，以證人身分傳喚被告以外之人（證人、告發人、告訴人
    、被害人、共犯或共同被告）到庭作證，或雖非以證人身分
    傳喚到庭，而於訊問調查過程中，轉換為證人身分為調查時
    ，此時其等供述之身分為證人，則檢察官、法官自應依本法
    第一百八十六條有關具結之規定，命證人供前或供後具結，
    其陳述始符合第一百五十八條之三之規定而有證據能力。惟
    若檢察官或法官非以證人身分傳喚，而以告發人、告訴人、
    被害人或共犯、共同被告身分傳喚到庭為訊問時（例如刑事
    訴訟法第七十一條、第二百十九條之六第二項、第二百三十
    六條之一第一項、第二百四十八條之一、第二百七十一條第
    二項、第二百七十一條之一第一項），其身分既非證人，即
    與「依法應具結」之要件不合，縱未命其具結，純屬檢察官
    或法官調查證據職權之適法行使，當無違法可言。證人即同
    案被告甲○○、未○○、寅○○、子○○、宇○○、乙○○
    、己○○、酉○○經原審或本院前審或本院以證人身分傳喚
    到庭並經具結作證，並經被告之反對詰問，則其等前揭非以
    證人身分而在檢察官面前未經具結之陳述筆錄，本院觀其陳
    述時之客觀環境及條件，並無顯不可信之情況，本件予以審
    酌採納，並無礙被告之彈劾詰問權利，自得為證據。不能因
    陳述人未經具結，即一律適用本法第一百五十八條之三之規
    定，排除其證據能力。（最高法院九十六年度台上字第三五
    二七號判決意旨參照）
四、至本件其餘具傳聞性質之證據方法，公訴人、被告等及其等
    辯護人均未爭執其證據能力，且迄言詞辯論終結前亦未聲明
    異議，本院審酌前開證據資料作成時之情況，核無違法取證
    或其他瑕疵，且為證明本件犯罪事實所必要之重要關係事項
    ，認為以之作為證據為適當，自得採為本案認定事實之證據
    。
乙、被告乙○○有罪部分：
壹、訊據上訴人即被告乙○○矢口否認有殺人及參與毆打被害人
    宙○○、辛○、丙○○之行為，辯稱：伊於八十四年十二月
    十日零時五十五分許，與丑○○一起到嘉義市○○路六一０
    號「金財神大樓」三樓之「侏儸紀ＰＵＢ」跳舞。發生衝突
    的人，伊與他們不熟識，只是在舞廳跳舞時見過，在舞廳會
    打招呼，出來外面就沒有聯絡。伊當天雖在場，但沒有參與
    打架，是丑○○說他被打，伊跑去拉他，勸他不要打架，所
    以他們互毆與殺人與伊無關，自不能因有進出及圍觀即可論
    以共同正犯云云。
貳、經查：
一、被告乙○○警詢供認：伊於八十四年十二月十日零時五十五
    分，在嘉義市○○路六一０號三樓「侏儸紀ＰＵＢ」發生宙
    ○○被殺死亡；丙○○、辛○被殺受傷時在場。當時三個被
    害人分別被圍毆，一個在ＰＵＢ舞池被圍毆；另二個則在Ｐ
    ＵＢ內被圍毆並拖至店門外繼續圍毆，寅○○手持約一台尺
    長刀剌殺在門外被圍毆之被害人，另有人持吧檯椅子下方之
    鐵製底盤毆打舞池之被害人。伊跟在寅○○及Ｂ○○旁助勢
    ，隨毆打的人群在「侏儸紀ＰＵＢ」外來回走了三趟，跟進
    跟出是準備對方如還手時再出手幫忙等語（見嘉義地檢署少
    連偵字第一九０號卷第三十四至三十五頁）。依被告乙○○
    不利於己之供述，可認其在宙○○、丙○○、辛○等人遭圍
    殺之際，有自己參與犯罪之意思可認。
二、被告乙○○有參與毆打、追殺被害人等之事實，業據同案被
    告子○○於原審明確證稱：「乙○○用腳踢人家…在接（近
    ）電影街的地方踢一人，倒在地上的人…在接近賣票處也踢
    人。」、「乙○○有踢一個倒在地上的被害人，進來又踢另
    一被害人，前個踢肚子胸部、頭部，第二個打他的背及踢他
    的腳。」、「乙○○打人是用腳踢、用手打。」等情屬實（
    見原審八十五年重訴字第一號卷第二宗第二二二至二二三頁
    、原審八十五年重訴字第一號卷第三宗第十一、四十六至四
    十七頁）；同案被告寅○○於本院結證：「（問：少連偵一
    九０號卷四十三、四十四頁中，你提到乙○○有參與殺害被
    害人、打被害人，你親眼看到，這是否實在？提示並告以要
    旨）這實在。（問：當時殺害被害人的有誰？）我、午○○
    、未○○、子○○、還有一些我不認識之人，有些人我忘記
    了。（問：乙○○有參與嗎？）有。（問：是否是警察說乙○○已經指認你抓被害人，拿刀殺被害人，你才說他有參與
    ？）不是。」等語（見本院更五卷第一宗第二九一、二九五
    頁）。堪認被告乙○○除前揭有自己參與犯罪之意思而追逐
    被害人外，確有參與毆打追打被害人之事實。
三、被告乙○○或以徒手或以腳踢被害人，已如前述。另同案共
    犯午○○坦承持刀砍殺被害人；地○○持類似肩鑽之鐵器；
    宇○○、Ｃ○○、未○○、申○○、酉○○、丁○○、亥○○、天○○、辰○○、巳○○等人分持鐵椅、滅火器、石頭
    、酒瓶或以拳打腳踢方式參與追逐毆打被害人等事實，亦據
    各該共犯分別於警訊、偵查、原審法院少年法庭調查審理、
    原審法院訊問時供述明確（以上業經原審調取八十五年度重
    訴字第二號、第九號、第十二號、八十五年度少重訴字第一
    號案全卷核閱屬實，並影印有各該筆錄附卷可參），互核上
    揭共犯所供述持刀、鐵椅、滅火器、拳頭等圍毆、追打被害
    人等三人之情節相符。上揭被告乙○○與寅○○等十六人，
    分由寅○○、午○○各持一把尖刀，其餘之人或持鐵椅、滅
    火器、石頭、酒瓶、掃把或以拳打腳踢等，共同在上開「侏
    儸紀ＰＵＢ」店內，砍殺、圍毆、追打被害人宙○○、辛○
    、丙○○等三人，其中宙○○被持刀之寅○○、午○○二人
    及其餘上開同夥多人捉著推拉出該店門口（即金財神大樓三
    樓）處，復遭渠等多人猛刺、圍毆身體要害傷重倒於門外附
    近走道上，而Ｄ○、丙○○被重擊毆打後，逃出該店門口，
    仍遭被告等多人追逐砍殺、毆打至一樓而倒在地上等情，迭
    據被害人辛○、丙○○先後於警訊、偵查及原審訊問時指訴
    甚詳（分見嘉市警一刑字第一五四０七號卷第三十七至四十
    頁、八十四年少連偵字第一九０號卷第一００至一０二頁、
    嘉義地院八十五年少重訴字第一號卷第三十一至四十一頁、
    原審八十五年重訴字第一號卷第二宗第四十九至六十四頁、
    本院上訴卷第七十七至七十八頁），所指互核相符。且核與
    現場目擊證人即與被害人一同前往之玄○○、黃○○、Ａ○○等人（分見嘉市警一刑字第一五四０七號卷第四十一至四
    十七頁），及目擊證人即「侏儸紀ＰＵＢ」店內職員Ｅ○○
    、Ｆ○○等人（分見嘉市警一刑字第一五四０七號卷第四十
    八至五十一頁、原審八十五年重訴字第一號卷第二宗第四十
    九至六十四頁、本院上訴卷第一一八至一一九頁）證述目睹
    被告等人分持尖刀、鐵椅、滅火器、石頭、酒瓶等，砍殺、
    圍毆、追打被害人等三人之過程情節，均大致符合。亦有設
    於該店門口之攝影機所拍攝到其中多人先後追打或揮砍被害
    人之鏡頭相符（原審於八十五年五月十三日、本院上訴審八
    十六年八月十三日、本院更一審九十年一月十七日及本院更
    二審九十一年十月二十二日、本院更五審九十五年九月十五
    日當庭勘驗，並製有各該勘驗筆錄及審判筆錄在卷可稽）。
    此外，並有共犯午○○所有持以砍殺被害人等三人之刀尖成
    微外彎弧形尖刀1把扣案可資佐證，而該刀經送請內政部警
    政署刑事警察局檢測結果，確呈血跡陽性反應，亦有該局八
    十五年四月十一日刑醫字第二一七００號鑑驗書可參（見原
    審八十五年少重訴字第一號卷第七十九頁）。至於同案被告
    寅○○持之以行兇之尖刀一把雖未扣案，惟其係刀尖為半斜
    尖銳形尖刀，亦據同案被告丑○○、共犯地○○、丁○○、
    午○○一致供明在卷，並繪製該刀之形狀附卷可憑，互核亦
    屬相符。綜上事證，參互印證，足認被告乙○○確有與寅○○等十六人，分別持刀、鐵椅、石頭、滅火器、掃把、或以
    拳毆腳踢共同圍毆、砍殺、追打被害人宙○○等三人之行為
    至明。
四、被害人宙○○、辛○及丙○○等三人，因遭本案共犯寅○○
    、午○○各持尖刀一把，及共犯子○○、癸○○、丑○○、
    卯○○、辰○○、巳○○、未○○、申○○、酉○○、丁○○、亥○○、天○○、地○○、宇○○等人，或持現場之鐵
    椅、滅火器、石塊、酒瓶、掃把，或由被告乙○○以徒手或
    以腳踢之方式，共同砍殺、圍殺、重擊結果，致宙○○受有
    頂骨部四‧二×○‧八×○‧三公分砍傷（傷口邊緣整齊，
    深及顱骨）一處、左上眼臉三‧六×○‧四×○‧三公分裂
    傷一處、鼻部三‧二×一‧四公分擦傷一處、左顴骨部六×
    二‧八公分擦傷一處、上口唇三×一‧三公分表皮脫落擦傷
    一處、左乳房部二‧四×一‧一公分刺傷一處（傷口邊緣整
    齊，向下刺入，深入胸腔，心臟刺破）、脊椎部一‧八×○
    ‧六×六‧五公分及一‧九×○‧五×四‧二公分刺傷各一
    處（傷口邊緣整齊，稍右下刺入，深及脊椎骨右橫突部）、
    左肩峰部三‧八×二‧二×二‧五公分刺傷一處（傷口整齊
    ，向左刺入，深及肌肉）、左肩胛骨部三‧五×○‧二公分
    皮膚割破傷一處、左肩下部一○‧五×○‧八公分割傷一處
    （傷口邊緣較不整，深入皮下組織，類破玻璃瓶類刺及）、
    六×一‧四×○‧六公分砍傷一處（傷口邊緣整齊，深入肋
    骨）、右肩下部一×○‧三公分、一‧五×○‧五公分、三
    ×○‧五公分割傷各一處（傷口邊緣較不整，深入皮下組織
    ，類破玻璃瓶類刺及）、一‧六×○‧三×○‧三公分皮膚
    割破傷一處、○‧五×○‧三公分、○‧四×○‧三公分表
    皮脫落各一處（挫傷）、左腰部三×○‧四公分皮膚割破傷
    一處、左臀部一‧六×○‧五×五‧六公分割傷一處（傷口
    整齊，向下直入深及深部肌肉）、左三角肌部二×○‧七×
    ○‧六公分割傷一處（傷口整齊，向下直入，深及肌肉）、
    左上臂部二‧二×○‧三公分皮膚割破傷一處、左前臂部二
    ‧五×○‧四公分表皮剝脫一處（挫傷）、右前臂前部五×
    ○‧三公分皮膚割傷一處、○‧六×○‧三公分表皮剝脫一
    處（挫傷）、右大腿後部四×一‧二公分表皮剝脫一處、右
    膕凹部一×○‧六公分表皮剝脫一處、右小腿後部三‧二×
    ○‧四公分表皮剝脫一處等傷，經送醫急救後，因其中一刀
    即左乳房部二‧四×一‧一公分之刺傷，深入胸腔，刺破心
    臟，傷及要害不治死亡等情，業經檢察官督同檢驗員相驗明
    確，並製有勘驗筆錄、驗斷書、相驗屍體證明書各1件在卷
    可查。另辛○因而受有頭皮六×○‧五×○‧五公分撕裂傷
    、下腹部三×一×一公分撕裂傷、左上肢一×○‧五公分、
    一‧五×○‧五公分、二‧五×○‧五公分等多處擦傷、左
    側腰部二‧五×○‧五×三公分穿刺傷等傷，丙○○則受有
    頭皮五×一×一公分撕裂、右上肢前緊二‧五×○‧五×一
    公分、六×○‧五×一公分撕裂傷、右大腿三×○‧三×○
    ‧五公分撕裂傷等傷，該二人經送醫始倖免於難等情，亦分
    別有診斷證明書各一件在卷可考。是被告乙○○與共犯寅○○等人之共同行為與被害人宙○○之死亡結果間、與被害人
    辛○、丙○○之受傷結果間，均有因果關係，亦可認定。
五、按刑法之共同正犯，係採客觀主義，以共同實施構成犯罪事
    實之行為為成立要件，雖共犯相互間祇須分擔一部分行為，
    苟有犯意之聯絡，仍應就全部犯罪事實共同負責。被告乙○○供認其有欲參與圍毆之犯意，且事實上亦徒手或以腳踢被
    害人，自係以自己犯罪之意思而參與，其所參與者亦屬犯罪
    構成要件之行為，無解於共同正犯之罪責。被告乙○○等人
    所分別持以殺人之尖刀甚為銳利，所持之酒瓶、鐵椅、石頭
    、滅火器等物品，則均係質重堅硬之器具，多人持該等器具
    圍毆重擊被害人等三人，足使被害人完全喪失防禦能力，且
    足以使該三人受重創而致命等情，除為持尖刀之寅○○、持
    石頭之子○○所明知，亦屬以拳打腳踢方式參與追逐毆打被
    害人等三人之被告乙○○可預見，乃被告乙○○等多人竟共
    同持尖刀、各該器具、及拳打腳踢之方式，猛力砍殺、重擊
    、圍毆被害人等三人，下手揮刺、毆打之部位均在頭部、胸
    部、背部等人體要害部位，所造成之傷深及心臟、刺穿腰內
    部，顯見於共同圍毆時持刀之寅○○與共犯午○○下手揮砍
    被害人均甚為用力，有殺人之故意，應無可疑。而寅○○及
    共犯午○○在店內舞池內揮刀砍殺被害人等情，為被告乙○○及其餘共犯所共見共聞之事實，復據被告乙○○供明在卷
    ，其等在可預見被害人可因其等多人之圍毆砍殺而致命，猶
    繼續持石頭、滅火器、鐵椅、酒瓶等物及拳打腳踢之方式，
    共同參與圍毆、追逐、重擊被害人，使其等無法逃離被殺害
    之危險狀態，均足徵被告乙○○亦有殺害宙○○、辛○、丙○○等三人之犯意，而與持刀之寅○○、共犯午○○及其餘
    共犯多人有共同之犯意聯絡及行為分擔甚明。尤其在朝辛○
    、宙○○、丙○○等三人之頭部、胸部、背部等身體上之要
    害各處砍殺、重擊，辛○不支先倒於閣樓地上，旋爭扎奮力
    爬起，為逃命而自二、三公尺高之閣樓上跳下該店一樓之舞
    池中，而倒於舞池中，宙○○則奔逃下至舞池中，寅○○等
    多人見狀復追逐而下，於舞池中或持尖刀、或持鐵椅、滅火
    器、石塊等物，或以拳打腳踢，圍殺、追打、重擊辛○、宙
    ○○及丙○○身體各部位，然辛○、丙○○在被追殺、圍毆
    下，分別奔出該「侏儸紀ＰＵＢ」店門，而往金財神樓下逃
    跑，直至該大樓之一樓門口處，仍遭多人追上予以圍毆重擊
    ，而宙○○則於該「侏儸紀ＰＵＢ」店內，遭寅○○等人連
    續砍殺、重擊已受有重創，後復遭寅○○等人推出該店位於
    金財神大樓三樓之店門口附近，被寅○○、午○○等二人持
    刀前後包夾猛刺其胸、背、腰等重要部位，致其傷重不支而
    倒於地，直至聽聞警員前來始罷手離去，益徵被告王長等人
    確有殺人之犯意無疑。
六、被告乙○○所辯及與本院認定證據不符而不採之理由：
   (一)被告乙○○辯稱：本件卷附之「侏儸紀ＰＵＢ」店門口錄
     影帶係重要證據之關鍵，該錄影帶固錄有被告乙○○進出
     走動之影像，惟其進出該「侏儸紀ＰＵＢ」僅好奇隨丑○○跟著人群至舞廳外探看，且該錄影帶亦未錄到其有毆打
     被害人之行為，應可認定其未毆打被害人云云。惟查：原
     審、本院更一審、更二審、更五審當庭播放勘驗扣案之「
     侏儸紀ＰＵＢ」店門口錄影帶，固未看見被告乙○○動手
     砍殺、或毆打被害人之影像，然該錄影機係固定設在該店
     門口櫃檯邊，僅就顧客通經門口情形予以錄影，是只能認
     定被告乙○○在該店門口未有參與圍毆行為而已。而前述
     同案被告即證人子○○於原審明確證稱：「乙○○用腳踢
     人家…在接（近）電影街的地方踢一人，倒在地上的人…
     在接近賣票處也踢人。」、「乙○○有踢一個倒在地上的
     被害人，進來又踢另一被害人，前個踢肚子胸部、頭部，
     第二個打他的背及踢他的腳。」、「乙○○打人是用腳踢
     、用手打。」等語。依子○○所證被告乙○○毆打被害人
     之場所並非在「侏儸紀ＰＵＢ」店之門口櫃檯邊或顧客通
     經門口處，是對於非在固定錄影機所得拍攝「侏儸紀ＰＵ
     Ｂ」店舞池內如何發生爭端，及在屋內如何毆打追逐，均
     未能盡錄，尚不能因該錄影帶未錄得在該店門口被告乙○○動手之影像，即認被告乙○○未參與圍之有利證明。
   (二)被告乙○○再辯稱：寅○○於更二審證稱他本來要找人頂
     替，但警方向他表示被告乙○○已指認他殺人，故寅○○
     即把被告乙○○犯案的情節講得特別確定，故意要拖被告
     乙○○下水云云。然查，寅○○於原審業證稱：「（問：
     拿什麼刀？）在吧檯內拿到一把刀，像是水果刀，我沒有
     隨身帶刀，我是被告對方從臉打我一拳，我才去吧檯拿刀
     、乙○○、丑○○我看他們走來走去沒拿刀。」、「（問
     ：另外七名被告有誰動手？）沒看清楚，我只認識乙○○
     、甲○○，其他都有跟我喝酒。」等情（原審八十五年度
     重訴字第一號卷第一宗第一０三頁反面、第一０九頁反面
     ），核與前述本院更二審、本院先後勘驗本案所扣得錄影
     帶及其翻拍之光碟中確有被告乙○○與共犯丑○○一同出
     去，之後復一同進入，於結束前，再一同走向外面之畫面
     對照相符合，如寅○○蓄意設詞誣陷，其於原審審理時，
     理應為情節更詳細、嚴重之描述，而非前開之供述才是，
     由此可見寅○○、子○○等人前開不利被告乙○○之證詞
     ，顯非無端誣指。是被告乙○○所為之抗辯，顯係事後飾
     卸之詞，尚不足採信。
七、綜上調查結果，足見被告乙○○有如事實欄所示之犯行，應
    無任何可疑，事證明確，被告乙○○前開犯行，堪可認定，
    應依法論科。
參、被告行為後，刑法及刑法施行法業於九十四年二月二日經總
    統以華總一義字第０九四０００一四九０一號令修正公布，
    並於九十五年七月一日施行（下稱新刑法，修正前刑法下稱
    舊刑法），參酌最高法院九十五年五月二十三日刑事庭第八
    次會議決議，新刑法第二條第一項規定，係規範行為後法律
    變更所生新舊法律比較適用準據法，於新刑法施行後，應適
    用新刑法第二條第一項規定，為從舊從輕比較。另比較時應
    就罪刑有關之共犯、未遂犯、想像競合犯、牽連犯、連續犯
    、結合犯，以及累犯加重、自首減輕暨其他法定加減原因（
    如身分加減）與加減比例等一切情形，本於統一性及整體性
    原則，綜其全部罪刑結果，而為比較。經查：
一、修正前刑法第二十八條共犯係規定：「二人以上共同實施犯
    罪之行為者，皆為正犯」，修正後則規定為：「二人以上共
    同實行犯罪之行為者，皆為正犯」，揆諸本條之修正理由係
    為釐清陰謀共同正犯、預備共同正犯、共謀共同正犯是否合
    乎本條規定之正犯要件。而被告所為上開犯行，既屬實行犯
    罪行為之正犯，則適用修正前之舊法並無不利於被告。
二、舊刑法第三十七條褫奪公權規定：宣告死刑或無期徒刑者，
    宣告褫奪公權終身。宣告六月以上有期徒刑，依犯罪之性質
    認為有褫奪公權之必要者，宣告褫奪公權一年以上十年以下
    。修正後新法規定：宣告死刑或無期徒刑者，宣告褫奪公權
    終身。宣告一年以上有期徒刑，依犯罪之性質認為有褫奪公
    權之必要者，宣告一年以上十年以下褫奪公權。褫奪公權，
    於裁判時併宣告之。褫奪公權之宣告，自裁判確定時發生效
    力。依第二項宣告褫奪公權者，其期間自主刑執行完畢或赦
    免之日起算。但同時宣告緩刑者，其期間自裁判確定時起算
    之。本件被告於修前後規定均得宣告褫奪公權，新法並無較
    有利於被告，且褫奪公權為從刑，應附屬於主刑，不得割裂
    適用，自應適用主刑所適用之法律規定。
三、關於沒收依我國刑法規定，為從刑之一種，附屬於主刑，不
    生比較輕重問題，亦不容與其他刑法總則規定割裂適用（最
    高法院七十九年度第三次刑事庭會議決議可資參照）。而修
    正後之新刑法第三十八條僅將原條文第二項、第三項中「犯
    人」之用語，修正為「犯罪行為人」，並將原條文第一項第
    三款增列「因犯罪所生之物」，然上開規定僅法條文字之修
    正，對於被告之利益本無差別，併參酌上開最高法院決議，
    就沒收部分，即不生比較輕重問題。
四、本件涉及法律變更部分，綜合上述比較新舊法之規定，以舊
    刑法有利於被告，依新刑法第二條第一項規定，自應適用行
    為時舊法，先予敘明。
五、查被告乙○○與共犯午○○等十六人，共同基於殺人之犯意
    ，同時共同圍毆、追殺被害人宙○○、辛○及丙○○等三人
    ，致宙○○死亡，辛○、丙○○則受創傷經送醫急救，倖免
    於難。核其所為，係犯刑法第二百七十一條第一項殺人罪及
    同條第二項、第一項殺人未遂罪。被告乙○○與寅○○、子
    ○○、癸○○、丑○○、午○○、宇○○、Ｃ○○、未○○
    、申○○、酉○○、地○○、丁○○、亥○○、天○○、辰
    ○○、巳○○等十六人間，互有犯意之聯絡及行為之分擔，
    均係共同正犯。被告以一殺人決意，在同一時、地，殺死宙
    ○○，並殺害辛○、丙○○，未能得逞，屬一行為而侵害數
    法益，為想像競合犯，應依刑法第五十五條規定，應從一重
    按殺人既遂罪論處，公訴人認係連續犯，尚有誤會。再查共
    犯午○○（六十八年九月十四日生）、未○○（六十七年二
    月十五日生）、申○○（六十七年三月六日生）、酉○○（
    六十七年九月三十日生）、丁○○（六十七年七月九日生）
    、亥○○（六十九年三月二十日生）、天○○（六十九年三
    月十二日生）、地○○（六十八年九月二十日生）、宇○○
    （六十七年二月四日生）等人，行為時均為十四歲以上十八
    歲未滿之未成年人，有渠等八人之年籍資料在卷可憑。而被
    告乙○○係成年人竟與未滿十八歲之人共犯前開殺人罪，除
    法定刑為死刑及無期徒刑部分依法不得加重外，應依被告乙○○行為時之少年事件處理法第八十五條第一項之規定，加
    重其刑。
肆、原審法院認被告乙○○罪證明確，應以論罪科刑，固非無見
    ，但(一)參與本案犯行者，僅被告乙○○及共犯寅○○、子○○、癸○○、丑○○、午○○、宇○○、Ｃ○○、未○○、
    申○○、酉○○、地○○、丁○○、亥○○、天○○、辰○○、巳○○等共十七人，不包括被告己○○、戊○○、甲○○三人（詳如後述），原判決誤認被告己○○、戊○○、甲○○三人亦有參與本案之犯行，容有未洽。被告乙○○上訴
    意旨否認犯罪，固無可取，但原判決關於被告乙○○部分既
    有可議，自屬無可維持，應由本院就此部分撤銷改判。爰審
    酌被告乙○○之素行資料，僅因友人之細故與被害人發生口
    角糾紛，即萌共同殺人之犯意，及其犯罪之動機、手段、參
    與程度之輕重、所生危害及犯罪後之態度等一切情狀，量處
    被告乙○○有期徒刑十一年，並褫奪公權八年。至扣案尖刀
    一把，係共犯午○○所有，並持以殺人之用，應依法併予宣
    告沒收。
丙、己○○、戊○○、甲○○三人無罪部分：
壹、公訴意旨略以：被告己○○、戊○○、甲○○等人於八十四
    年十二月九日晚間，與癸○○等人相邀而至嘉義市○○路六
    一０號「金財神大樓」三樓之「侏儸紀ＰＵＢ」內聚集飲酒
    、跳舞作樂，適現役軍人宙○○、辛○、丙○○等人，亦前
    往該「侏儸紀ＰＵＢ」跳舞，迨翌日零時五十五分許，因少
    年未○○在該「侏儸紀ＰＵＢ」舞池區怒擲酒杯，引起身旁
    之辛○不滿，雙方發生口角衝突，未○○及在旁之寅○○、
    午○○等人，即與辛○發生肢體衝突，辛○之同伴丙○○、
    宙○○見狀即出面欲解辛○之危，乃引起己○○、戊○○、
    甲○○等人不滿，竟共同基於殺人之犯意聯絡，由寅○○、
    午○○分別取出尖刀各一把，己○○、戊○○及甲○○均以
    徒手，其餘卯○○等人則分持現場鐵椅、滅火器、石塊、酒
    瓶，或以徒手或以腳踢方式，共同下手參與圍殺，分頭追逐
    及重擊宙○○、丙○○及辛○，其間辛○被追殺至該閣樓上
    （店內二樓），寅○○等多人，仍分頭予以圍堵、追擊，並
    漫然朝辛○、宙○○、丙○○之頭部、胸部、背部等身體要
    害各處砍殺、重擊，辛○不支先倒於閣樓地上，旋爭扎奮力
    爬起，自二、三公尺高閣樓跳至該店一樓舞池中，而倒於舞
    池中，宙○○則奔逃下至舞池中，寅○○等多人見狀復追逐
    而下，於舞池中或持尖刀、或持鐵椅、滅火器、石塊等物，
    或以拳打腳踢，圍殺、追打、重擊辛○、宙○○及丙○○身
    體各部位，嗣辛○、丙○○在被追殺、圍毆下，分別奔出該
    「侏儸紀ＰＵＢ」店門，而往金財神樓下逃跑，直至該大樓
    之1樓門口處，仍遭多人追上予以圍毆重擊，而宙○○則於
    該「侏儸紀ＰＵＢ」店內，遭寅○○等人連續砍殺、重擊已
    受有重創，後復遭寅○○等人推出該店位於金財神大樓三樓
    之店門口附近，被寅○○、午○○等二人持刀前後包夾，猛
    刺其胸、背、腰等重要部位，致其傷重不支而倒於該處，因
    而受有頂骨部等處傷勢。辛○因而受有頭皮等傷，丙○○則
    受有頭皮等傷。嗣警方人員據報前往處理，寅○○等人始作
    鳥獸散，後宙○○經送醫急救，延至同日凌晨一時七分許傷
    重不治死亡，而辛○、丙○○經送醫急救後，始倖免於難，
    因認己○○、戊○○、甲○○與癸○○等人共犯刑法第二百
    七十一條第一項殺人罪嫌云云。
貳、按犯罪事實應依證據認定之，無證據不得認定犯罪事實；又
    不能證明被告犯罪者，應諭知無罪之判決；刑事訴訟法第一
    百五十四條第二項、第三百零一條第一項分別定有明文。又
    所謂犯罪事實之證據，係指足以認定被告確有犯罪行為之積
    極證據而言，該項證據且須適合被告犯罪事實之認定，始得
    採為斷罪資料，有最高法院二十九年上字第三一０五號、五
    十三年台上字第二七五０號判例足資參照。復認定不利於被
    告之事實，須依積極證據，苟積極證據不足為不利於被告事
    實之認定時，即應為有利於被告之認定，更不必有何有利之
    證據。再事實之認定，應憑證據，如未能發現相當證據，或
    證據不足以證明，自不能以推測或擬制之方法，為裁判基礎
    ，最高法院三十年上字第八一六號、四十年台上字第八六號
    判例亦可參照。再刑事訴訟法第一百六十一條已於民國九十
    一年二月八日修正公布，其第一項規定：檢察官就被告犯罪
    事實，應負舉證責任，並指出證明之方法。因此，檢察官對
    於起訴之犯罪事實，應負提出證據及說服之實質舉證責任。
    倘其所提出之證據，不足為被告有罪之積極證明，或其指出
    證明之方法，無從說服法院以形成被告有罪之心證，基於無
    罪推定之原則，自應為被告無罪判決之諭知，最高法院九十
    二年台上字第一二八號著有判例可參。
參、本件公訴人認被告己○○、戊○○、甲○○三人涉有上揭罪
    嫌，無非以警局於案發後在肇事現場「侏儸紀ＰＵＢ」扣得
    錄影帶，並於影像中有被告己○○、戊○○、甲○○出入，
    及同案被告即證人子○○於警訊中供稱：「我是有看見甲○○（穿黑衣服戴眼鏡）、己○○二人及寅○○等人在ＰＵＢ
    門口毆打被害人」等語；與同案被告即證人乙○○於偵查中
    供稱：「（問：甲○○、戊○○、己○○當天有在場參與圍
    毆被害人？）有，我有看到他們。」等語，與同案被告即證
    人寅○○、酉○○、宇○○、未○○，及證人黃○○，和被
    告己○○、戊○○、甲○○三人於警訊、偵查中之供述，為
    其所憑論據。訊據被告己○○、戊○○、甲○○均堅決否認
    犯行，被告己○○辯稱：伊於八十四年十二月十日零時五十
    五分許，與朋友戊○○、甲○○等七人一起到嘉義市○○路
    六一０號「金財神大樓」三樓之「侏儸紀ＰＵＢ」跳舞。當
    日在該ＰＵＢ互毆的人，伊都不認識，也沒有參與他們的互
    毆行為，伊在那邊走來走去，是因為去的同夥被沖散了，去
    找他們，後來看到有一個人躺在走廊那邊，就告訴店經理Ｅ
    ○○並比手勢，是要叫他叫救護車，並不是叫毆打的人趕快
    離開，且當時毆打的人已經離開了等語。被告戊○○、甲○○均辯稱：其於八十四年十二月十日零時五十五分許，與朋
    友己○○等七人一起到嘉義市○○路六一０號「金財神大樓
    」三樓之「侏儸紀ＰＵＢ」跳舞。二、當日在該ＰＵＢ互毆
    的人，其都不認識，也沒有參與他們的互毆行為，其在那邊
    走來走去，是因為去的同夥被沖散了，去找他們等詞。
肆、經查：
一、本院前審於九十五年95年9月15日勘驗本案在「侏儸紀ＰＵ
    Ｂ」所扣得錄影帶翻拍光碟結果（見本院更五卷第二五三至
    二五四頁），為：(一)零時28分27秒甲○○身穿黑色衣服從外
    面門口進入。(二)零時28分28秒甲○○在櫃台旁邊，手上未拿
    東西。(三)零時28分40秒寅○○、午○○砍被害人宙○○。(四)
    零時28分49秒寅○○、午○○抓著被害人。手上拿刀。(五)零
    時28分52秒乙○○身穿花襯衫在櫃台邊、人群後面。(六)零時
    28分56秒甲○○在櫃台邊角落。(七)零時29分22秒乙○○、己○○出現在櫃台邊，手上均未拿東西，己○○被人群擠出。
    癸○○毆打另一被害人。甲○○在己○○後面。至29分25秒
    止，己○○、乙○○均立於一旁，未有動作。(八)零時29分28
    秒，打架的人都出去，30秒甲○○又進來，站在櫃台邊。(九)
    零時29分37秒戊○○在櫃台旁，面向外面，手上未看見有物
    品。(十)零時29分39秒乙○○進來。(十一)零時29分52秒子○○從
    外面進來，左胸部有血跡，經理Ｅ○○推子○○。經理Ｅ○○身後之人，不知是何人。(十二)零時29分53秒至56秒甲○○在
    畫面右下角櫃台邊觀看，56秒時進入舞廳裡面。(十三)零時30分
    04秒己○○、戊○○從外面進來，己○○站在櫃台前與經理
    Ｅ○○說話，比手勢。(十四)零時30分29秒乙○○、丑○○共同
    走向外面。(十五)零時30分51秒畫面結束。(十六)另本院更二審於91
    年10月22日勘驗本案在「侏儸紀ＰＵＢ」所扣得錄影帶結果
    （見本院更二審卷第九十二至九十三頁），為：(十七)畫面上40
    秒時，乙○○（未戴眼鏡）與其他顧客排隊進場；之後均為
    顧客進進出出之畫面。(十八)27分12秒開始，有人跑出場，有人
    在後追逐，經被告指認，跑出去的有巳○○、Ｇ○○、丑○○、乙○○（未戴眼鏡）、辰○○。(十九)27分20秒ＰＵＢ經理
    Ｅ○○、戊○○、甲○○、酉○○等人走出去。(二十)27分33秒
    乙○○（未戴眼鏡）、戊○○、丑○○又走進場。28分09
    秒戊○○又走出去。28分22秒戊○○走進來。28分25秒
    寅○○又走進場。28分28秒甲○○走進來站在櫃台邊。
    28分40秒開始，寅○○、午○○持刀在櫃台旁砍殺被害人，
    旁邊有一戴帽子之男子（經被告指認是申○○）用手腳踢打
    被害人，當時Ｈ○○坐在櫃台。28分56秒甲○○從裡面走
    到櫃台前面，跟著走出去。29分22秒未○○拉一名被害人
    ，己○○從外面跑進來撞到未○○，後退到櫃台邊，癸○○
    用拳頭打，乙○○（未戴眼鏡）拉癸○○，己○○靠過去看
    ，甲○○從外面走進來站在櫃台左邊角落看。29分38秒戊○○走出去。29分39秒乙○○（未戴眼鏡）走進來。29
    分52秒子○○進來，身上左胸、左肩的衣服有血跡，經理Ｅ
    ○○推Ｉ○○。29分秒甲○○從裡面走到櫃台右邊。30
    分04秒己○○從外面進來站在櫃台前與經理Ｅ○○講話、比
    手勢，經理Ｅ○○跟著比手勢。30分06秒戊○○走進來。
    30分29秒乙○○（未戴眼鏡）出去，有勘驗筆錄可參。該
    店門口之攝影機所拍攝到其中多人先後追打或揮砍被害人之
    鏡頭。然被告己○○、戊○○、甲○○三人在被害人遭人毆
    打時有隨人群進出「侏儸紀ＰＵＢ」店門口進出多次，惟無
    參與毆打被害人之動作，固難以該攝影機拍攝所得遽認被告
    己○○、戊○○、甲○○三人有參與圍毆被害人之行為。
二、惟本件被害人等三人遭圍毆場所係在「侏儸紀ＰＵＢ」店內
    及店外。該錄影機係固定設在該店門口櫃檯邊，僅就顧客通
    經門口情形予以錄影，是只能認定被告己○○、戊○○、甲○○三人在攝影機能拍攝之範圍用未毆打被害人，惟於店內
    外是否有參與毆打之行為，仍應審究。查：
  (一)證人即同案被告子○○固於八十四年十二月十九日偵訊時供
    稱：「：戊○○、甲○○、己○○在場參與圍殺宙○○？」
    ：是。「己○○、戊○○、甲○○參與毆打？」：只認識寅
    ○○有參與圍毆，其他人要看照片才知。「己○○參與毆打
    （提示相片）」：有。「己○○參與毆打（提示相片）？」
    ：看到他在場，當時很亂，他是否動手沒看清楚等不利於被
    告己○○、戊○○、甲○○三人之證述，然該日之證述當時
    很亂，能否確實指證已非無疑。參以證人子○○於八十四年
    十二月十九日警訊證述：「警方調閱八十四年十二月十日凌
    晨於嘉義市○○路六一○號侏儸紀ＰＵＢ，發生兇案錄影帶
    讓你指認，並指出甲○○、己○○……讓你指認，該三人於
    案發當時，是否有毆打被害人？」：我是有看見甲○○、己○○二人及寅○○等人在ＰＵＢ門口毆打被害人。」，則證
    人指證被告三人參與毆打被害人係當場目睹或觀看錄影見被
    告三人有進出該ＰＵＢ門口亦非無疑。又證人子○○嗣後於
    原審中及本院前審時，則明確證稱：伊不認識被告己○○、
    戊○○、甲○○三人，是在看守所才認識的，在刑事組看錄
    影帶，看到己○○、戊○○、甲○○三人在那邊走來走去，
    外邊看看，有跑入看看，又跑出去等情（見原審卷第二宗第
    五十九頁，原審卷第三宗第四十七頁反面，上訴卷第一五０
    至一五一頁），可見子○○偵訊中對被告己○○等三人所為
    上開不利之證述，乃基於觀看錄影帶後之主觀判斷，而非確
    實有看到被告三人參與毆打被害人中之何人，致證人筆錄僅
    能籠統的供述被告三人有參與，而未具體描述何人如何毆打
    或持何物毆打，故子○○前開偵查中之供述，應不足採為對
    被告己○○、戊○○、甲○○三人不利認定之證據。
  (二)證人即同案被告乙○○固於偵查中曾供稱：「（提示被告甲○○、戊○○、己○○相片，問：此三人當天在場參與圍毆
    被害人？）有，我有看到他們。」等語（見少連偵字第一九
    ０號卷第九十二頁背面）。惟於原審中，經法官提示上開偵
    查筆錄後，乙○○明確供稱：「當時（按指偵查中）其係供
    稱有看到他們三人，並未供稱他們三人有圍毆」，而由上開
    偵查筆錄所記載「有看到被告三人」，可證乙○○並非意指
    被告己○○、戊○○、甲○○三人有圍毆。再由證人乙○○
    偵查筆錄所載之內容觀之，亦應認證人乙○○於偵查中之所
    以為上開供述，應係受到錄影帶可看到被告三人有進進出出
    之鏡頭所導致。而該錄影帶所拍攝內容顯示，被告三人未圍
    毆被害人。故所謂證人乙○○於偵查中所供稱被告三人有圍
    毆被害人，顯有誤會，不足採為被告三人不利認定之證據。
  (三)證人即同案被告寅○○於偵查中固供稱：「（提示被告甲○○、戊○○、己○○相片，問：此三人你帶去且參與毆打？
    ）他們三人於我追殺被害人時，跟在我後面追被害人，在外
    面追打被害人後，再跑入內，再追打被害人，他們三人也在
    後面一起進入，追另一個被害人」等語（見少連偵字第一九
    ０號卷第九十二頁）。惟證人寅○○於同日偵查中係供稱：
    「地○○、午○○、申○○我帶去，其他人是綽號『四八』
    未○○帶去…未○○他們坐樓下，我們坐樓上，未○○我們
    四人皆認識，所以未○○在樓下與人發生口角才找我們下來
    參與打架」（見上開少連偵字第一九０號卷第四十三頁），
    顯示於第一次偵查中寅○○未曾供述被告己○○、戊○○、
    甲○○有參與毆打被害人。至寅○○嗣後於第二次偵查中檢
    察官提示被告己○○、戊○○、甲○○三人之相片，供其指
    認時，固為上開供述，惟由勘驗之錄影帶顯示，被告三人並
    「未追」被害人，而係用走的出去觀看，並找尋其他同伴；
    且寅○○於本院更一審時供稱，未看到甲○○、戊○○、己○○追打被害人，沒有與在庭被告三人同桌（見上更一審卷
    第一四四頁）；於本院更二審更證稱：「（問：你在櫃台看
    到甲○○三人？）是的」、「（問：你說的櫃台是否就是Ｐ
    ＵＢ錄影帶照下來的那個櫃台？）是的」、「（問：你所說
    甲○○他們三個人跟在你後面，是否指錄影帶所拍到被害人
    在你前面，你和午○○拿刀砍殺被害人的那個鏡頭？）是的
    ，但是那不算跟」（見本院更二卷九十二年五月二十日訊問
    筆錄）。因此，益證寅○○上開偵訊筆錄稱：被告己○○三
    人於我追殺被害人時，跟在我後面追被害人並毆打，係指錄
    影帶拍攝到之鏡頭，惟此與勘驗錄影帶結果被告三人並無毆
    打被害人之實情不符，則證人寅○○上揭偵訊中不利被告三
    人之證述，應非實在，不足以採為認定被告己○○、戊○○
    、甲○○三人不利之證據。
  (四)證人即同案被告酉○○於八十四年十二月十九日偵查中固供
    稱：「（提示被告甲○○、戊○○、己○○相片，問：此（
    三）人參與毆打？）有參與毆打被害人」等語（見上開第六
    三八四號偵查卷第二十五頁）。惟：酉○○於本院前審中供
    稱：「庭上那四位你認識？我不認識。」、「他們四人有無
    參與打？我不知道。」；「你將所看到的情形陳述一下？我
    只有看到一群人打，我也跟著打。」、「他們四個人有無參
    與打？我不知道」（見上訴卷第一五一頁反面至一五二頁）
    。於本院更二審理時證稱：「檢察官提示乙○○、丑○○、
    戊○○、己○○、甲○○等五人的照片給你看後，你為何說
    沒有看到丑○○，其他四個人都有參與？檢察官開庭前，警
    察已經拿筆錄給我看，叫我等一下開庭時要照筆錄講，當時
    我還是小孩，檢察官問案態度很兇，所以我隨便講幾個人交
    差。」、「檢察官問那麼多個人，你已經講寅○○等人就可
    以交差，為何還要明確指認乙○○等被告有參與？其實ＰＵ
    Ｂ裡面很暗，在場的人又很多，五步之外根本看不清楚有哪
    些人，在場我認識的只有寅○○、申○○、午○○、未○○
    等六、七個人而已。」、「你在一審作證時說的話實在嗎？
    實在，檢察官問我時，我只有說被告等人在場，沒有說他們
    有參與毆打。」（見本院更二審九十二年四月二十二日訊問
    筆錄）。因此，由前揭供述可知共犯酉○○於案發時，對被
    告己○○、甲○○、戊○○等三人根本不認識，其於八十四
    年十二月十九日偵查所為上開供述亦與審理中不符，即有瑕
    疵。再證人酉○○證述與被告三人本不相識，核與被告己○○、戊○○、甲○○所述相符，實無迴護之必要。而證人酉
    ○○對於與其一同前往之友人都未迴護，自無需要獨厚偏頗
    於被告三人，則就其偵訊與法院之證述比較，應以法院審理
    時所述不知道被告三人是否有參與，較合常情而可採信，從
    而其於偵查中所為上開證述，不足採為認定被告三人不利之
    證據。
  (五)證人即同案被告宇○○於偵查中固供稱：「（問：寅○○、
    乙○○、丑○○、己○○、戊○○、甲○○皆在現場參與毆
    打？）是，他們皆有參與毆打被害人」等語（見偵字第六三
    二０號卷第五十五頁背面）。惟本院更二審勘驗八十四年十
    二月二十日檢察官訊問錄音帶結果：檢察官訊問宇○○：「
    寅○○、乙○○、丑○○、己○○、戊○○、甲○○，皆於
    現場參與毆打？」，宇○○並未回答。但筆錄記載「答：是
    ，他們皆在場參加毆打被害人。」（見本院更二審卷一第二
    四０頁勘驗筆錄），顯示該次證人宇○○並未對被告三人為
    不利之供述，實因該次訊問筆錄記載有誤，自不能以記載有
    誤之訊問筆錄作為認定被告三人不利之證據。又證人宇○○
    於本院前審中亦供稱：「不認識甲○○，戊○○，己○○，
    當時沒看到他們（參與毆打）」（見本院上訴卷第二一八頁
    ）。故證人宇○○於偵查中所記載之上開供述筆錄，應非實
    在，不足以採為被告三人不利認定之證據。
  (六)證人即同案被告未○○於八十四年十二月十八日偵查中固供
    稱：「問：己○○、戊○○、甲○○你認識？）我看到他們
    三人追被害人追來追去」等語（見偵字第六三二０號卷第五
    十頁）。依上之證述，並未陳稱被告三人有毆打被害人之行
    為。又偵查中再證稱：「（提示甲○○、己○○、戊○○相
    片，問：此三人參與毆打？）不認識」（見少連偵字第一九
    ０號卷第九十三頁反面）。再原審證稱：「（問：戊○○、
    甲○○、己○○是否追被害人，你說是（提示檢卷）？）在
    錄影帶看到，在打架我沒有看到。」（見原審卷第二宗第一
    一九頁反面）；再者於本院更二審審理時證稱：「（問：你
    警訊時沒有指認，但在檢察官偵查中，為何你說看到己○○
    、戊○○、甲○○三個人追被害人，追來追去？）（提示筆
    錄）？我原先和己○○、戊○○、甲○○都不認識，到看守
    所才關在一起才認識的，檢察官問我時，我並沒有說看到三
    個人追被害人的事，那是檢察官自己寫的。」、「（問：八
    十四年十二月十五日檢察官問你寅○○、乙○○、丑○○、
    午○○、地○○、申○○、丁○○、亥○○、天○○、當時
    有無在場參與毆打被害人，你回答說，你與申○○是勸架，
    其他人有參與；檢察官提示己○○、甲○○、戊○○三個人
    的照片，你回答不認識他們。但是隔三天後，八十四年十二
    月十八日檢察官再提訊你和申○○再問你是否認識己○○、
    戊○○、甲○○三個人時，你為何回答說你有看到他們三個
    人在追被害人，追來追去？）我原來真的不認識己○○、戊○○、甲○○。」、「（問：八十四年十二月十八日晚上檢
    察官問你時，你為何說己○○、戊○○、甲○○三個人有追
    被害人？）（再提示筆錄）檢察官十五日第一次訊問，我說
    不認識他們，後來十八日上午刑警借提我出去，警察放錄影
    帶給我看，要我指認，我沒有看到他們三個人，十八日晚上
    檢察官再問我時，我說有看到他們三個人追被害人。」（見
    本院更二審卷第一宗第二二九至二三０頁）。依上證人之證
    述，其觀看錄影帶而知被告三人有進出「侏儸紀ＰＵＢ」店
    ，致主觀認定被告三人係追趕被害人。惟該錄影帶所拍攝顯
    示，被告三人未圍毆被害人，如同前述，是證人未○○之證
    述尚無得為被告三人有毆打被害人之認定。
  (七)證人即同案被告黃○○（已改名Ｊ○○）於偵查中固證稱：
    「對甲○○有點印象，他有參與毆打宙○○」等語（見偵字
    第六三二０號卷第二十頁）。惟本院更二審時訊問證人黃○○，其係證稱：「（問：這件事情是十二月九日晚上發生的
    ，一個禮拜後，十二月十五日嘉義地檢署檢察官有通知你們
    去製作筆錄，你和玄○○、Ａ○○有一起去接受訊問？）對
    」、「（問：當天檢察官也有提三個被告出庭，檢察官要你
    們三位證人當庭指認，在庭上的這三個人有沒有打死宙○○
    ？Ａ○○和玄○○回答沒印象，你答稱：對甲○○有點印象
    ，他有參與毆打宙○○？再提示筆錄告以要旨）可能出庭前
    我們三個人有看過警方的錄影帶，對他有點印象，才會這麼
    回答吧。」、「（問：你是在照片上的哪裡，看到甲○○參
    與甚麼樣的行為？再提示照片）當時場面很亂，我不是很肯
    定他有打宙○○，我對檢察官說我對甲○○這個人有印象，
    是指我在ＰＵＢ裡面有看過他，應該不是說他有參與毆打。
    」（見本院更二審九十二年六月三日訊問筆錄），故上開偵
    字第六三二０號卷第二十頁筆錄記載被告甲○○有參與毆打
    被害人宙○○，並不實在，亦不得為被告三人不利之證明。
  (八)另被告甲○○於八十四年十二月十五日偵訊筆錄固記載：「
    （問：己○○、戊○○二人在場毆打被害人？）是，我與己○○、戊○○跟在寅○○後面追被害人，當時寅○○手上拿
    刀，被害人追到外面，刺殺宙○○，在到裡面刺辛○、丙○○。」；被告己○○於同日偵訊筆錄固亦記載：「（問：甲○○、戊○○參與圍毆被害人？）我看錄影帶，他們二人甲○○、戊○○有追被害人」（見偵字第六三二０號卷第二十
    一至二十二頁反面）。然本院更二審勘驗當日偵查庭之錄音
    帶結果，為：「檢：在八十四年十二月十日你們到底有幾人
    個人圍殺被害人？（甲○○）：我沒有動手。」、「檢：我
    不是問你有沒有動手。我問你到底有幾個？（後法警將己○○提進來，檢察官指示提到旁邊那間）王：當時場面很混亂
    ，我也不知道有幾個。」、「檢：十、二十個有沒有？王：
    差不多。」、「檢：有幾個拿刀？王：兩個。一個寅○○，
    一個我不曉得。」、「檢：午○○是不是？王：我不知道。
    」、「檢：當時寅○○、乙○○、丑○○都有在場參與圍毆
    ？王：那天去的人很多，我們是後來才去的。」、「檢：寅
    ○○有吧？乙○○有吧？丑○○有吧？王：丑○○沒看過。
    」、「檢：你只有看到寅○○、乙○○，丑○○沒有看到是
    嗎？王：沒有看到。（檢察官指示書記官記錄：「看到寅○○、乙○○二人毆打被害人，丑○○沒有看到。）」、「檢
    ：午○○、Ｋ○○、未○○、申○○、丁○○、天○○、亥
    ○○在場圍毆被害人是不是？王：那些人我都不太認識。」
    、「檢：那些人都有在場是不是？王：都有在場。」、「檢
    ：己○○、戊○○二人當時有在場，與寅○○他們一起毆打
    ？王：我知道戊○○跟我一起，己○○沒有看到他的人。」
    、「檢：什麼沒有。在警察局你們不是講你們都跟在Ｌ○（
    按為寅○○之誤載）的後面嗎？一起追殺被害人嗎是不是？
    王：（沒答）。」、「檢：你們三個都跟在Ｌ○（按為寅○○之誤載）後面跑是不是？王：嘿（檢察官指示書記官記：
    是，我與己○○、戊○○跟在寅○○後面追被害人。）」、
    「檢：當時寅○○手上拿刀？王：嗯！」、「檢：那些被害
    人都被追到什麼地方？王：他們追到外面，然後就沒有進去
    了。」、「檢：有二個在裡面被砍，然後有一個在外面被砍
    殺是不是？檢：死掉那個是追到外面的是不是？王：對（檢
    察官指示書記：追到外面刺殺宙○○、再到裡面刺辛○、丙○○。）」、「檢：總共刺宙○○幾刀？王：不曉得」、「
    檢：刺辛○、丙○○幾刀？王：不曉得」、「檢：都亂刺的
    是不是？當時很場面混亂是不是？王：當時場面很混亂，我
    只是在旁邊而已。」（指示提己○○進來）己○○的部分錄
    音只有到「才擠到人群」，以後部份直接跳到同年月二十日
    宇○○的部份。（見本院更二審卷第二宗第二四五至二四九
    頁），而被告甲○○、己○○嗣後於原審中及本院前審時，
    均一再否認有為上開之供述，且由上述勘驗偵查中之錄音帶
    結果，發現偵查筆錄上所載被告甲○○自白不利被告己○○
    之供述，與當時被告甲○○確實之供述，顯有相當大的差距
    ，其並未自白與被告己○○跟著寅○○一起追殺被害人，該
    筆錄自無可認定係案發當時之真實情況。此外，被告己○○
    上開所謂「我看錄影帶，他們二人甲○○、戊○○有追被害
    人」，亦與前揭勘驗錄影帶所得結果不同。則被告甲○○、
    己○○於偵查中所為「我與己○○、戊○○跟在寅○○後面
    追被害人，當時寅○○手上拿刀，被害人追到外面，刺殺宙
    ○○，在到裡面刺辛○、丙○○。」、「我看錄影帶，他們
    二人甲○○、戊○○有追被害人」云云，尚難認與事實相符
    ，不得作為認定被告己○○、戊○○、甲○○等三人參與犯
    行之不利證據。況證人Ｍ○○於原審中證稱：「我是在打架
    （的人）走了，我拉甲○○一起下去，戊○○己○○在裡
    面找人，在門口我們7人又在一起，是打架的人都走了後…
    還與被告甲○○、戊○○、Ｎ○○、Ｏ○○去明日之星唱歌
    ，後來己○○也有去」（見原審卷第二宗第五十四頁反面至
    五十五頁反面），顯示被告三人尚找尋失散的人與其餘同伴
    共七人在十樓梯口相碰，益徵被告三人應非參與打架之人，
    本案尚與被告三人無涉。
  (九)又前述錄影帶勘驗結果30分04秒時，出現被告己○○走進店
    內比手勢之畫面，該畫面致使被告己○○被誤解為指揮同案
    被告逃離現場。惟查被告己○○係向櫃台比該手勢，而櫃台
    後為一石牆，比照錄影帶之畫面，被告己○○比手勢之方位
    及現場照片，可確定被告己○○係與櫃台或店內之Ｅ○○經
    理在說話，而該部份有證人Ｅ○○於本院前審證述：「問：
    當時有無叫救護車？答：有，就是庭上的己○○他作手勢，
    叫我趕快叫救護車來，說死者倒在我公司門口。」（見上訴
    卷第一一八頁反面）及證人Ｈ○○於本院更二審亦到庭證稱
    ：「（問：錄影帶30分04秒時畫面上有一個穿暗色夾克的人
    ，你還有印象嗎？），他和我兒子有在一起表演跳舞，我兒
    子在做ＤＪ，他們四、五個年輕人組一個跳舞團，他叫做阿
    鴻。（問：是否在庭的被告己○○？）是的。（問：當時被
    告己○○比手勢是在講什麼話？）他大聲在喊叫，叫人家趕
    快打電話叫救護車來，因為外面有人倒下去了。站在己○○
    前面那個穿白衣服的就是老闆Ｅ○○，Ｅ○○也跟著向售票
    口的樓上也就是閣樓上的小姐喊叫趕快打一一九，然後他們
    就走向裡面去。」（見本院更二卷第一宗第一二一頁）等情
    明確。另再對照錄影帶之記錄可知，被告己○○在櫃台比手
    勢時寅○○、午○○、申○○、未○○、宇○○、巳○○、
    癸○○、辰○○、子○○等人在店外，不在店內，被告己○○根本不可能指揮渠等逃跑，而同案被告酉○○在被告己○○比手勢之前即於畫面之上方夾雜人群離去，且與被告己○○之方位與視線根本未曾交會，被告己○○也不可能指揮其
    離去，顯然被告己○○比該手勢並非指揮其餘被告逃離現場
    ，附此敘明。
伍、綜上所述，本件依現存卷證，無證據得認定被告己○○、戊○○、甲○○三人有共犯刑法第二百七十一條第一項殺人罪
    嫌。此外復查無其他積極證據足認被告三人涉有公訴人指訴
    之殺人罪嫌。原審就此部分疏未詳察，遽認被告己○○、戊○○、甲○○參與共同殺人，因而分別判決己○○、戊○○
    、甲○○各處有期徒刑十年，均褫奪公權七年，自有未洽。
    被告己○○、Ｐ○○、甲○○等三人上訴意旨，亦執此指摘
    原判決採證不當，為有理由。自應由本院將原判決關於被告
    己○○、戊○○、甲○○等三部分撤銷改判，諭知渠等三人
    無罪之判決。
據上論結，應依刑事訴訟法第三百六十九條第一項前段、第三百
六十四條、第三百零一條第一項前段、第二百九十九條第一項前
段，刑法第二條第一項前段，第二百七十一條第一項、第二項、
第五十五條、修正前刑法第二十八條、第三十七條第二項、第三
十八條第一項第二款，少年事件處理法第八十五條第一項，判決
如主文。
本案經檢察官王碧霞到庭執行職務。
中    華    民    國    97    年    6    月    12    日
                  刑事第三庭  審判長法  官  陳義仲
                                    法  官  宋明蒼
                                    法  官  蘇清水
以上正本證明與原本無異。
如不服本判決，應於收受本判決後十日內向本院提出上訴書狀。
其未敘述上訴理由者並得於提起上訴後十日內向本院補提理由書
狀（均須按他造當事人之人數附繕本）「切勿逕送上級法院」。
                                    書記官  陳嘉琍
中    華    民    國    97    年    6     月    16    日
附錄：本判決論罪科刑法條全文
中華民國刑法第271條第1項、第2項
殺人者，處死刑、無期徒刑或10年以上有期徒刑。
前項之未遂犯罰之。


司法院資訊處製作；財團法人民間司法改革基金會備份。
